臺灣高等法院刑事判決　　　　　　　　94年度上訴字第2516號
上　訴　人　臺灣桃園地方法院檢察署檢察官
被　　　告　甲○○
上列上訴人因被告誣告案件，不服臺灣桃園地方法院94年度訴字
第750號，中華民國94年6月27日第一審判決（起訴案號：臺灣桃
園地方法院檢察署93年度偵字第14298號），提起上訴，本院判
決如下：
    主  文
上訴駁回。
    理  由
一、公訴意旨略以：被告甲○○基於意圖使乙○○受刑事處分之
    犯意，於民國91年8月30日，以「乙○○於91年5月29日，至
    伊位於桃園縣大溪鎮瑞源里101號住處，欲向其弟江衍炯索
    債，因江衍炯不在家，乙○○竟在門口大罵，伊因聽見對面
    江衍炯住處有異聲，即出來查看發生何事，乙○○竟出手毆
    打伊，造成伊受傷。」，並虛構「另名被告持刀在旁助陣，
    亦嚇得被害人年邁雙親無所適從，欲報警即被乙○○控制」
    等不實內容，對乙○○提出傷害、妨害自由之自訴，以圖影
    響國家審判權之行使。因認被告涉犯刑法第169條第1項之誣
    告罪嫌。
二、公訴人認被告甲○○涉有上開犯行，係以：告訴人乙○○指
    稱並未毆打被告甲○○之證述；並認被告向原審法院提起自
    訴於91年度自字第178號案件審理時，陳稱告訴人主要毆打
    伊後背、胸前等處，惟該陳述有關其所受傷害部位，與證人
    李雪珠之證述及診斷證明書上之記載均有不符，以及被告於
    92年4月17日於原審應訊時，並未指認到庭之證人簡建榮即
    為與告訴人一同前往之人，亦對證人簡建榮之證詞表示無意
    見，直至同年6月19日庭訊時始改指稱證人簡建榮即另位嫌
    犯等情，而認被告於該案件之指訴確屬可議；又況果如被告
    所稱伊確遭告訴人以拳頭毆打其後腦，衡情其傷勢當屬非輕
    ，惟經檢察官函詢國軍桃園醫院答復，被告於案發當日就診
    時並無頭臉及後腦明顯之外傷，並參諸被告於同日17時許尚
    與江衍炯一同前往告訴人經營之工廠等情資為論據。
三、公訴人提出臺灣桃園地方法院91年度自字第178號判決為證
    據，本院依職權調取該案全部卷宗，並影印相關部分附卷，
    有關證人於該自訴案件審理中之證詞雖屬審判外之傳聞證據
    ，惟被告對於上開證據均同意具有證據能力，因該等證人於
    該案法官前陳述時，被告以自訴人之身分，均有質問該等證
    人之機會，其質問權已獲得保障，依據刑事訴訟法第159條
    之1第1項規定，得援引為本案審判之證據。有關公訴人所引
    偵查卷內及上開自訴案件所存卷內各項文書證據，被告對各
    該證據之證據能力並無爭執，得為本案之證據，均合先敘明
    。
四、按犯罪事實應依證據認定之，無證據不得認定犯罪事實，刑
    事訴訟法第154條第2項定有明文。又認定不利於被告之事實
    ，須依積極證據，苟積極證據不足為不利於被告事實之認定
    時，即應為有利於被告之認定，更不必有何有利之證據，最
    高法院30年上字第816號著有判例可資參照。又誣告罪之成
    立，須其申告內容完全出於憑空捏造，若所告尚非全然無因
    ，衹因缺乏積極證明致被誣告人不受訴追處罰者，尚難遽以
    誣告罪論；誣告罪之成立，以意圖他人受刑事處分虛構事實
    而向該管公務員申告為其要件，故其所訴事實，雖不能證明
    係屬實在，而在積極方面尚無證據證明其確係故意虛構者，
    仍不能遽以誣告罪論處；告訴人所訴事實，不能證明其係實
    在，對於被訴人為不起訴處分確定者，是否構成誣告罪，尚
    應就其有無虛構誣告之故意以為斷，並非當然可以誣告罪相
    繩；誣告罪之成立，以意圖他人受刑事或懲戒處分而為虛偽
    之告訴告發報告者為要件，所謂「虛偽」係指明知無此事實
    ，故意捏造而言，又所訴事實，縱屬不能證明係屬實在，而
    在積極方面尚無證據證明其確係故意虛構者，仍不能據以誣
    告罪論，至若事出有因，僅被申告者犯罪未能積極證明，則
    祇能以證據不足，諭知被申告者無罪或不起訴，尚不能遽行
    推定申告人係屬虛構事實，論以誣告之罪，此觀最高法院20
    年度上字第717號、43年度台上字第251號、44年度台上字第
    892號、46年度台上字第927號、59年度台上字第581號判例
    及最高法院53年度台上字第2943號、第3116號、83年度台上
    字第5140號、第5410號、第3217號、第300號、第1959號、
    84 年度台上字第271號、85年度台上字第543號、86年度台
    上字第886號、第2584號諸判決意旨，闡釋甚明。
五、訊據被告堅詞否認有被訴之誣告犯行，辯稱：伊確遭告訴人
    乙○○將伊按在地上毆打伊後腦、後背部，且因告訴人係以
    拳頭毆打，本來就不見得會造成明顯之外傷，伊並未誣告，
    檢察官起訴之事實是不對的等語。
六、經查：被告向原審法院提起自訴，指本案告訴人涉犯傷害等
    罪，經原審以91年度自字第178號審理，關於被告自訴傷害
    毀損部分，原審以：「被告乙○○於九十一年六月二十九日
    ，至自訴人位於桃園縣大溪鎮瑞源里一Ｏ一號住處，毀損大
    門、紗窗，並毆打自訴人，致自訴人受有兩手手指挫傷、右
    肩挫傷並擦傷及兩膝擦傷之傷害。又被告復於同年六月二日
    ，向桃園縣警察局大溪分局警員虛構自訴人涉犯傷害、強盜
    罪嫌，以此方式誹謗自訴人，自訴人因而名譽受損，因認被
    告涉犯刑法第二百七十七條第一項之傷害罪、第三百五十四
    條之毀損罪、第三百十條第一項誹謗罪。查告訴乃論之罪，
    自訴人經合法傳喚，無正當理由不到庭者，以撤回自訴論，
    修正前刑事訴訟法第三百三十一條第一項定有明文。本件自
    訴人所訴傷害、誹謗、毀損罪名，依刑法第二百八十七條前
    段、第三百十四條、第三百五十七條規定，係屬告訴乃論之
    罪，而自訴人前經本院於九十二年八月五日審理時，當庭諭
    知下次審理期日為九十二年八月十九日，有本院訊問筆錄在
    卷可稽，自訴人於同年八月十九日未到庭，揆諸上開規定，
    其所訴傷害、誹謗、毀損部分即以撤回自訴論。」，有該案
    判決附卷可稽。於該案原審法院並未就告訴人有無傷害被告
    之事實，作實體上之認定。本院查：
（一）告訴人確有於91年5月29日至被告位於桃園縣大溪鎮瑞源
      里101號住處，以徒手揮拳之方式傷害被告之事實，業據
      目擊證人李雪珠於原審94年6月13日審判時，具結後，證
      稱：「乙○○就出拳打甲○○的頭，他出手打了好幾拳，
      我從1樓的窗戶裡往外看，看到甲○○蹲在地上，我女兒
      就在我身上，甲○○還站起來說你真的打我」等語綦詳（
      見原審卷第42頁），就告訴人確有出拳毆打被告之事實，
      核與被告於原審審理中之供述相符。稽之被告於事發後當
      日即前往國軍桃園總醫院附設民眾診療服務處就診，經醫
      師判斷確有「兩手指挫傷、右肩挫傷並擦傷、兩膝擦傷」
      等傷勢，此有該醫院急診護理記錄（附於偵字卷第56 至
      59頁）、診斷證明書（影本附於本院卷內）附卷可考，足
      見被告於當日衝突發生後確實受有如上之傷害，而觀諸上
      開傷勢遍佈各處，且與鬥毆可能造成之傷勢若合符節，難
      謂係被告所自行造成，足見被告於該案指訴告訴人對其傷
      害乙節應非憑空杜撰。至於被告於遭受拳頭毆打之際，既
      係以手護頭，蹲於地上，該傷害結果，是否一定會如告訴
      人所指「傷勢當屬非輕」，恐有疑義。而徒手毆打之傷害
      力本不若以其餘硬物攻擊，是否一定會造成被告頭、臉、
      後腦必有明顯外傷，亦非邏輯上之必然。況且，如被告所
      述，乙○○當時出拳攻擊之部位主要集中於後腦附近，則
      以頭殼堅硬之程度，除非以其他鈍器攻擊，否則欲以拳頭
      造成後腦明顯外傷，恐需極大之力量為之，稽之告訴人乙
      ○○索債之對象主要為被告之弟江衍炯，兩人並無深仇大
      恨，其於出拳攻擊被告時，是否一定使盡全身力氣猛力攻
      擊，似乎仍堪置疑。則公訴人以前揭函詢國軍桃園醫院之
      答復結果認當日就診時並無頭臉及後腦明顯之外傷乙節，
      即認被告所述不可採，尚有未合。況該函亦未推翻被告確
      實受有「兩手指挫傷、右肩挫傷並擦傷、兩膝擦傷」等傷
      勢。
（二）告訴人確係於91年5月29日15時許，至被告位於桃園縣大
      溪鎮瑞源里101號住處，欲向被告之弟江衍炯索取出售山
      豬之費用新台幣8,000元，因江衍炯不在家，被告出而與
      告訴人發生口角衝突等情，業據告訴人乙○○以證人身分
      於於原審94年6月13日審判時，具結後證述明確，核與證
      人李雪珠之證述、被告之供述均屬相符。證人乙○○更指
      稱：被告自屋內取出斧頭1把作勢欲砍伊，並拿磚塊對伊
      丟擲，均為伊閃避而未受傷等語（見原審卷第37頁），足
      認雙方當時之衝突已甚為火爆，則乙○○於索債未果，復
      遭被告連續以斧頭揮擊、磚頭丟擲之後，是不仍毫無反抗
      或攻擊，顯有疑義？
（三）被告於上開衝突發生後之同日17時30分許，隨即偕同友人
      共4人及江衍炯，至告訴人乙○○位於桃園縣大溪鎮南興
      里西尾9號之信昌鐵工廠理論，嗣江衍炯與乙○○再度發
      生衝突，因此導致告訴人乙○○受有頭部外傷疑腦震盪、
      顏面多處擦傷、胸部挫傷、右肩胛長條狀紅腫、腹部鈍傷
      之傷害，江衍炯則受有右小腿挫傷及開放性傷口各約5乘2
      公分、2乘2公分合併傷口周圍皮下感染之傷害，江衍炯並
      因此傷害犯行經原審法院判處拘役40日確定，此為證人乙
      ○○於其告訴江衍炯傷害案件中之警詢筆錄中證述明確，
      復有診斷證明書2紙在卷可稽。據上，被告何以如此怒氣
      沖沖，於告訴人返家後立即糾眾前往理論？以此反推，益
      見告訴人乙○○與被告甲○○當日之衝突已達激烈之程度
      ，衡情堪認告訴人確有出手毆打被告乙情。亦即，依據被
      告事後之情緒反應，足見本件事出有因，當非出於虛構。
（四）至於告訴人乙○○固否認毆打被告之情，惟此部分既牽涉
      伊是否構成傷害之刑責，利害攸關，自難期待伊據實以告
      ，是以，亦難執此遽為被告不利之認定。公訴人於起訴書
      中雖認被告於前案中所提出對於告訴人乙○○之自訴，為
      原審法院所不採等詞。然查，原審法院91年度自字第17 8
      號被告甲○○自訴告訴人乙○○傷害等案件，原審法院就
      自訴傷害部分實際上並未為實體審理，亦未認定無該傷害
      情事，是公訴人就此節容有誤會。況告訴人是否傷害被告
      之犯行，乃屬如何舉證證明之問題，非謂一旦申告而不能
      證明所訴為真，即屬誣告。本院參諸上開各點，認被告於
      前案所指述之告訴人傷害等情，實有跡可循，其申告內容
      並非完全出於憑空捏造，尚非全然無因。
（五）至於被告初於原審91年度自字第178號被告自訴告訴人乙
      ○○傷害等案件審理時，陳稱：告訴人主要毆打伊後背、
      胸前等處，嗣於原審審理中供稱：乙○○將伊按在地上毆
      打伊後腦、後背部等語，關於其所受傷害部位，並核與證
      人李雪珠之證述及診斷證明書上之記載尚有不符。惟按一
      般人對於事物之注意及觀察，有其能力上之限制。證人或
      被告之注意及觀察，往往未慮及將被應用於訴訟上，更受
      到當時的光線、距離、持續的時間、證人觀察的角度，以
      及當時的精神狀態、注意力、事件的突發性、承受的心理
      壓力等等因素所影響，而無法完整記錄每一細節及全貌。
      且人類之記憶，常隨著時間之逝去而逐漸磨損，記憶之線
      索常會改變，自難期證人能將過往事物之原貌完整呈現。
      故證人或被告之陳述有部分前後不符，或相互間有所歧異
      時，究竟何者為可採，法院仍應本其自由心證，依據經驗
      法則及論理法則，參酌其他補強證據予以綜合判斷，且應
      就證人之觀察力、記憶力及陳述力綜合審酌，以判斷其陳
      述之真偽，非謂一有不符或矛盾，即認其全部均為不可採
      信，最高法院94年度台上字第2248號判決可資參照。經查
      ，本件衝突發生之時間甚為短暫，距今則已逾3年，參諸
      被告當時係遭毆打蹲於地上，證人李雪珠則係於屋內透過
      窗戶往外觀察，並承受相當程度之驚嚇，本難期其2人對
      於被告攻擊之任何步驟、細節逐一清晰記錄，本院認為被
      告及證人李雪珠既對於告訴人乙○○確有毆打之主要事實
      證述一致，參諸前揭事證已足認定告訴人確有毆打被告之
      情，不因其等證述稍有歧異而認定被告係誣告。
七、關於被告被訴在自訴狀中虛構其雙親遭告訴人控制之妨害自
    由部分：
（一）本件被告於91年8月30日向原審提出之自訴狀並非被告親
      擬，而係委由無法律專業背景之友人葉金樹代筆之情，業
      據被告自承不諱，參諸上開字體，核與被告之筆跡明顯不
      同，足認被告此部分供述為實情。則代筆人葉金樹既非當
      場目擊之人，並係透過當事人轉述，或因個人文筆影響，
      或因理解有落差，縱其對於細節之敘述與實際案發情節有
      稍許出入，應無礙於客觀傷害過程確曾發生之事實，尚難
      據此歸責口述之被告必有故意虛構事實之犯意。
（二）況依該自訴狀所載內容即「嚇得被害人年邁雙親無所適從
      ，欲報警即被乙○○控制」等情觀之，不必然可推知，被
      告確有對告訴人訴追其剝奪其雙親行動自由之意，蓋該自
      訴狀後係援引「刑法第296條（按使人為奴隸罪）妨害自
      由罪」，明顯有誤，更足見自訴人、撰狀人均不諳法律，
      僅憑當時氣憤而感情用事，惟益見確有發生上開事實，而
      非全然虛捏。又被告於該自訴案件中前後共6次出庭應訊
      ，隻字未提其雙親遭告訴人乙○○限制自由乙事，也未要
      求傳訊其雙親到庭證述，更於該自訴案件於92年10月30日
      審理時自稱：「（自訴刑法第296條之事實，證據為何？
      ）我不知道，我是講給我朋友聽，是他寫的。這條沒有，
      是寫錯的」等語，果被告確有積極訴追以遂其誣告乙○○
      此部分犯行，自應詳為說明確認，豈可能就此自承錯誤？
      而原審上開自訴判決中亦未認定乙○○有無妨害自由犯行
      ，尚難認定被告有誣告之犯行。
八、檢察官上訴意旨略以：(一)被告於臺灣桃園地方法院91年度自
    字第178號案件審理時，其係陳稱告訴人主要毆打伊後背、
    胸前等處，嗣於本案審理中供稱：告訴人將其按在地上毆打
    其後腦、後背部等語，有關其自身所受傷害，與證人李雪珠
    陳述之部位以及診斷證明書上之記載均有不符。況果如被告
    所稱伊確遭告訴人以拳頭毆打其後腦，衡情其傷勢當屬非輕
    ，惟經函詢國軍桃園醫院，被告於案發當日就診時並無頭臉
    及後腦明顯之外傷，此有該院93年11月2日醫樸字第0930004
    095號函及病歷影本在卷可參。(二)被告於本案審理中自承：
    其所提之自訴狀中有關「嚇得被害人年邁雙親無所適從，欲
    報警即被乙○○控制」部分，並非事實，係其朋友寫的等語
    。據此，縱使該自訴狀係被告之友人所擬為真，惟該自訴狀
    係被告提向法院自訴一節，乃無庸置疑之事實。被告明知該
    自訴狀之部分內容並非真實，仍據之向法院提起自訴，其誣
    告之犯意應堪明確。且於該自訴案審理中，被告並未就該不
    實部分為澄清，原審竟以：被告係「當時氣憤而感情用事」
    ，且於本案審理中已自承錯誤為由，而認定被告無誣告犯意
    ，如此認事用法顯違常理。(三)再本案起訴被告誣告告訴人傷
    害、妨害自由，法院自當就告訴人是否有對被告傷害及妨害
    自由之事實為實質認定，再據以判定被告是否涉有誣告犯行
    。惟原審竟認為：「公訴人所指被告涉嫌對乙○○傷害、妨
    害自由乙節，根本未經本院實質認定，不得認被告就此事實
    提起自訴，即認有誣告犯意」等語，如此本末倒置之見地，
    實令人費解等詞。惟查(一)被告於前開自訴告訴人傷害等一案
    ，確有被毆受傷之情形，其所指訴被毆部分部位未驗出傷來
    ，尚難即認並未受毆，不能以此即認係被告虛構。(二)自訴狀
    非被告所寫，據其供明，原審於92年10月30日就91年度自字
    第178號一案行準備程序時，就「自訴刑法第296條之事實，
    證據為何？」陳稱：「我不知道，我是講給我朋友聽，是他
    寫的。這條沒有，是寫錯的」等語，被告發現自訴狀內容有
    誤，即向法院陳明，尚難其有虛構誣告之故意（充其量係有
    所過失，而刑法誣告，未處罰過失犯）。(三)原判決說明傷害
    、妨害自由部分原審在被告對告訴人所提自訴案中，並未作
    有罪、無罪之實體認定，其於本案審判中認定被告確有被毆
    受傷之事實，被告自訴妨害自由部分，尚難認有有虛構誣告
    之故意，並非以原自訴案未為實體認定即認被告不構成誣告
    。檢察官上訴意旨所指各節，亦不能認定被告有誣告之犯行
    。
九、綜上所述，公訴人所主張之各項證據均不足以認定被告確有
    誣告犯行。此外，復查無其他積極證據足資證明被告有被訴
    誣告犯行，不能證明被告犯罪。
十、原審以不能證明被告犯罪為由，諭知被告無罪之判決，經核
    於法並無違誤。檢察官仍執被告犯有刑法第169條第1項之誣
    告罪嫌等詞，提起上訴，指摘原判決不當，為無理由，應予
    駁回其上訴。
據上論斷，應依刑事訴訟法第368條，判決如主文。
本案經檢察官鍾鳳玲到庭執行職務。
中　　華　　民　　國　　94　　年　　12　　月　　30　　日
　　　　　　　　　刑事第十八庭  審判長法　官　吳昭瑩
　　　　　　　　　　　　　　　　　    法　官  楊貴雄
　　　　　　　 　 　　　　　　　　　　法　官  李英勇
以上正本證明與原本無異。
檢察官如不服本判決應於收受送達後十日內向本院提出上訴書狀
，其未敘述上訴之理由者並得於提起上訴後十日內向本院補提理
由書（均須按他造當事人之人數附繕本）。
                                      書記官　李信穎
中　　華　　民　　國　　94　　年　　12　　月　　30　　日
